ACORDAO-COMPLETO-2347818

ACÓRDÃO 1105/2019 ATA 16/2019 - PLENÁRIO

VISTOS, relatados e discutidos estes autos de relatório de levantamento de auditoria realizado com o objetivo de identificar os principais gargalos e riscos envolvidos nos procedimentos necessários para cumprimento das obrigações tributárias, compreendendo as atividades de preparação, declaração e pagamento de tributos federais, com ênfase na atuação da Secretaria da Receita Federal do Brasil (RFB) ;
ACORDAM os Ministros do Tribunal de Contas da União, reunidos em sessão de Plenário, ante as razões expostas pelo Relator, em:
9.1. recomendar à Secretaria da Receita Federal do Brasil (RFB) , nos termos do art. 250, inciso III, do RITCU que:
9.1.1. em atendimento ao disposto no art. 212 do CTN, elabore, em noventa dias, plano de ação com indicação, entre outros, das medidas pertinentes, responsáveis e respectivos prazos, que tenha por produto final a consolidação, em texto único e por tributo federal instituído, da legislação vigente, devendo esta Corte ser informada, em noventa dias, acerca do plano de ação elaborado ou das razões que levaram à RFB a não implementá-lo;
9.1.2. implemente sistemática de avaliação qualitativa de satisfação dos contribuintes com os serviços por ela prestados, nos termos do que estabelece o art. 20 do Decreto 9.094/2017;
9.1.3. sem prejuízo das ações que possam ser adotadas no âmbito do Fórum de Simplificação e Integração Tributária, elabore, no prazo de sessenta dias, plano de ação com a especificação, entre outros, de medidas, responsáveis e prazos, com vistas a melhor divulgar e a incentivar a utilização do Sistema Público de Escrituração Digital (Sped) pelas administrações tributárias estaduais e municipais, para fins de simplificação do cumprimento das obrigações tributárias acessórias pelos contribuintes, devendo esta Corte ser informada, em noventa dias, acerca do plano de ação elaborado ou das razões que levaram à RFB a não implementá-lo;
9.2. dar ciência à Casa Civil da Presidência da República e ao Ministério da Economia, com fundamento no art. 7º da Resolução TCU 265/2014, de que a inexistência de consolidação da legislação tributária federal vigente, relativa a cada um dos tributos, em texto único, até o dia 31 de janeiro de cada ano, contraria o disposto no art. 212 do Código Tributário Nacional;
9.3. dar ciência à RFB, com fundamento no art. 7º da Resolução TCU 265/2014, que a ausência de solução, no prazo máximo de 360 dias, a contar do protocolo da consulta, afronta o disposto no art. 94, §2º, do Decreto 7.574/2011 e o art. 24 da Lei 11.457/2007;
9.4. dar ciência ao Ministério da Economia e à Secretaria da Receita Federal do Brasil, com fundamento no art. 7º da Resolução TCU 265/2014, que a ausência de informações claras e precisas quanto aos serviços prestados pelos órgãos na Carta de Serviços ao Usuário, fato demonstrado pelas discrepâncias constatadas nos diversos portais do governo federal quanto ao tempo mínimo necessário para a prestação dos serviços, afronta o disposto no art. 7º da Lei 13.460/2017;
9.5. determinar à SecexFazenda que promova a realização de auditoria na RFB com vistas a, entre outros: i) identificar as possíveis causas que levam aquela Secretaria a editar grande quantitativo de normas tributárias e a atualizá-las com frequência; ii) avaliar, em conjunto com aquela Secretaria, as medidas por ela já adotadas ou que possam vir a ser implementadas para mitigar as causas apontadas no item “i”, bem como para orientar os contribuintes acerca das inovações obrigacionais trazidas por essas normas; 
9.6. dar ciência desta decisão à Comissão de Finanças e Tributação (CFT) da Câmara dos Deputados, ao Ministério da Economia e à Casa Civil da Presidência da República.

Levantamento de auditoria realizado com o objetivo de identificar os principais gargalos e riscos envolvidos nos procedimentos necessários para cumprimento das obrigações tributárias, compreendendo as atividades de preparação, declaração e pagamento de tributos federais, com ênfase na atuação da Secretaria da Receita Federal do Brasil (RFB).

Conselho Administrativo de Recursos Fiscais; Secretaria da Receita Federal do Brasil.

3. Interessados/Responsáveis:
3.1. Interessado: Identidade preservada (art. 55, caput, da Lei n. 8.443/1992).
3.2. Responsável: Identidade preservada (art. 55, caput, da Lei n. 8.443/1992).

13.1. Ministros presentes: José Mucio Monteiro (Presidente), Walton Alencar Rodrigues, Benjamin Zymler, Raimundo Carreiro, Ana Arraes, Bruno Dantas e Vital do Rêgo (Relator).
13.2. Ministros-Substitutos presentes: Marcos Bemquerer Costa e André Luís de Carvalho.

VITAL DO RÊGO

Adoto como relatório a instrução de mérito elaborada no âmbito da Secretaria de Controle Externo da Fazenda Nacional (SecexFazenda) , peça 49, que contou com a anuência do corpo dirigente daquela unidade técnica, peças 50 e 51, a seguir transcrita com os ajustes de forma pertinentes:
I. Introdução
O presente Levantamento tem por objeto os procedimentos, empreendidos por pessoas jurídicas, necessários para preparação, declaração e pagamento de tributos, principalmente federais, no Brasil, em 2018. Estudos indicam que o tempo com pagamento de tributos gasto por uma empresa de médio porte no Brasil é extremamente elevado e destoa de forma acentuada do tempo médio empreendido nessa atividade por países da América Latina e Caribe e por países da Organização para Cooperação e Desenvolvimento Econômico (OCDE) .
O tempo de preparação inclui o período utilizado para reunir toda a informação necessária a fim de apurar o imposto devido e calcular o montante a pagar. Já o tempo de declaração engloba as horas necessárias para preencher e enviar todas as fichas e formulários presentes nas declarações exigidas pelas autoridades tributárias. Por fim, o tempo de pagamento considera o quantitativo de horas necessários para emitir as guias e realizar o pagamento dos tributos, seja pela internet ou pessoalmente.
O objetivo desse Levantamento consiste na construção de uma visão geral sobre o tema e a identificação de riscos atrelados aos procedimentos necessários ao cumprimento das obrigações tributárias, com impacto negativo no ambiente de negócios e na competitividade das organizações produtivas, e que possuem potencial de prejudicar o desenvolvimento nacional.
Foram abordados aspectos afetos à extensão, estabilidade e organização do arcabouço normativo em matéria tributária, partindo-se de uma visão geral da federação para posterior enfoque na esfera federal. Posteriormente, buscou-se tratar de pontos atinentes a determinados serviços prestados aos contribuintes pela administração tributária federal, notadamente a Receita Federal do Brasil. Por fim, foram tratadas questões acerca da racionalização e simplificação das obrigações tributárias, objetivos centrais do Sistema Público de Escrituração Digital (Sped) . 
A metodologia adotada na realização do trabalho teve como base os ‘Padrões de levantamento do TCU’, aprovados pela Portaria Segecex de 15/05/2011. Inicialmente, buscou-se elaborar diagnóstico acerca de disfunções presentes no ambiente tributário brasileiro e posteriormente foi dado enfoque aos principais riscos afetos aos procedimentos necessários para preparar, declarar e pagar tributos federais, no Brasil em 2018. Essa distinção é relevante na medida em que há disfunções estruturais inerentes ao sistema tributário e há disfunções burocráticas relativas às administrações tributárias.
Em seguida, foram realizadas entrevistas com contribuintes e entidades representativas de contribuintes que lidam diariamente com questões tributárias, pesquisa de legislação, leitura de artigos científicos disponíveis sobre o assunto e pesquisa quanto a estudos produzidos sobre o tema.
Posteriormente, a equipe reuniu-se com representantes da Receita Federal do Brasil (RFB) , principal ator relacionado ao objeto do Levantamento, para ter uma visão geral quanto às iniciativas da RFB no sentido de aprimorar processos de trabalho e contribuir para melhora do ambiente de negócios brasileiro. A partir disso, foram mapeados aspectos considerados de maior risco e relevância para subsidiar o planejamento de auditorias do Tribunal quanto ao tema para os próximos exercícios.
II. Visão Geral 
Conforme o relatório Doing Business [1], elaborado pelo Banco Mundial, o tempo com pagamento de tributos gasto por uma empresa de médio porte no Brasil é de 1.958 horas por ano, o que coloca o Brasil em 184ª posição dentre 190 economias analisadas. Salienta-se que o estudo, como qualquer outro, possui limitações metodológicas e desenvolve-se a partir de um estudo de caso de uma entidade com características específicas. O gráfico abaixo ilustra o resultado da situação brasileira em comparação com países selecionados, de acordo com o documento mencionado:
Gráfico 1 – Tempo gasto por ano para cumprir com as obrigações tributárias
 
Fonte: Paying Taxes, 2018 [1]; elaboração própria.
Nota-se que o Brasil, representado em laranja, destoa de forma acentuada dos outros países. Essa posição leva em conta os tributos em todos os níveis da federação: municipal, estadual e federal. Por outro lado, ao considerar apenas as obrigações tributárias em nível federal, representadas com a legenda ‘Brasil (U) ’ em azul escuro, o país passa à frente apenas da Bolívia, no comparativo exposto. 
O gráfico também retrata a posição do Brasil, em amarelo, segundo pesquisa encomendada pela Receita Federal do Brasil (RFB) à Federação Nacional das Empresas de Serviços Contábeis e das Empresas de Assessoramento, Perícias, Informações e Pesquisas (Fenacon) , ainda em fase de conclusão [2]. Com base nessa pesquisa, o quadro brasileiro evolui em relação aos países selecionados, porém o país ainda permanece como um dos piores, à frente somente da Bolívia.
No que tange aos procedimentos necessários para preparar, declarar e pagar tributos, é possível analisá-los sob a ótica do cliente (contribuinte) e a do prestador de serviço (administração tributária) . No nível federal, os órgãos que compõem a administração tributária são Receita Federal do Brasil (RFB) , Conselho Administrativo de Recursos Fiscais (Carf) e Procuradoria-Geral da Fazenda Nacional (PGFN) , albergados pelo Ministério da Fazenda (MF) como órgão superior. Atenta-se que todas essas entidades demonstram preocupação institucional em contribuir para melhoria do ambiente de negócios e competitividade do país, o que pode ser observado pelos objetivos e diretrizes elencados em seus mapas estratégicos [3].
A RFB é o órgão tributário de nível federal com o qual o contribuinte possui relação mais direta, do qual o contribuinte consome o maior número de serviços afetos aos procedimentos de preparação, declaração e pagamento de tributos, e para o qual o contribuinte deve prestar o maior número de informações no interesse da fiscalização tributária [4].
A título elucidativo, a RFB disponibiliza em seu sítio mais de trinta declarações e demonstrativos a serem utilizados pelos contribuintes no processo de pagamento de tributos, o que demonstra a importância da relação entre os pagadores de impostos e esse órgão [5]. Nem todas as declarações e demonstrativos relacionados são obrigatórios para todos os contribuintes, já que isso pode variar em função do porte da entidade, do regime de tributação e de outras variáveis impostas pela legislação em vigor.
O custo dos procedimentos para conformar a atividade desenvolvida pela entidade às normas tributárias, de acordo com a forma estabelecida pelo Poder Público, é chamado custo de conformidade [6]. Na esfera tributária, o art. 133 do Código Tributário Nacional (CTN) ganha relevância para o tema ao trazer o conceito jurídico de obrigação tributária, dividindo-a em principal e acessória. Principal é a obrigação de entregar dinheiro ao Fisco, seja a título de tributo ou de multa. Já as obrigações acessórias têm como conteúdo, por exemplo, a emissão de documentos fiscais, a elaboração e escrituração fiscal e a apresentação de declarações ao Fisco [7].
Conforme Paulsen [7], a referência à legislação tributária como fonte das obrigações acessórias, no art. 115 do CTN, remete à definição constante do art. 96 do Código, que abrange decretos e normas complementares. As normas complementares estão elencadas no art. 100 do CTN, dentre as quais constam os atos normativos expedidos pelas autoridades administrativas, com destaque para as instruções normativas e portarias. Ainda, salienta o autor que o art. 16 da Lei 9.779/99, que alterou a legislação tributária federal, traz autorização genérica para que a RFB disponha sobre obrigações acessórias relativas a impostos e contribuições que administra.
Observa-se, portanto, que, criadas por lei, as obrigações acessórias podem ser detalhadas pelo Executivo e que a RFB possui autorização genérica para estabelecer forma, prazo, condições para cumprimento e o responsável por tais obrigações referentes a impostos e contribuições por ela administrados. Essas mesmas premissas valem para as administrações tributárias estaduais e municipais, as quais, por força do CTN, têm a possibilidade de editar normativos para tratar de obrigações acessórias.
A partir desse contexto, e para uma melhor compreensão da problemática envolvendo o objeto em exame, faz-se necessário entender, ao menos em linhas gerais, a estrutura do sistema tributário nacional. O Capítulo I, Título VI, da Constituição Federal de 1988 (CF/88) , com início no art. 145, trata do sistema tributário nacional. Por força de comando constitucional a União, os Estados, o Distrito Federal e os Municípios possuem competência tributária, ou seja, poder para instituir tributos.
A competência tributária outorgada pela CF/88 aos entes federados revela um desafio estrutural a ser enfrentado pelos contribuintes. Pela própria morfologia do sistema tributário, constata-se que o setor público das três esferas da federação precisa ser capaz de coordenar atores políticos, administrativos, econômicos e sociais, para que os riscos afetos ao cumprimento de obrigações tributárias sejam identificados e tratados devidamente, de forma a não prejudicar o ambiente de negócios e não afetar a competitividade das entidades brasileiras.
Nesse sentido, o presente trabalho buscou evidenciar os principais riscos relacionados aos procedimentos para cumprir com as obrigações tributárias, os quais englobam basicamente três atividades: preparação, declaração e pagamento. 
A preparação inclui a atividade de reunir toda a informação necessária para apurar o imposto devido e calcular o montante a pagar. Já o procedimento de declaração engloba as medidas necessárias para preencher e enviar todas as fichas e formulários presentes nas declarações exigidas pelas autoridades tributárias. Por fim, o pagamento considera os procedimentos necessários para emitir as guias e realizar o pagamento dos tributos, seja pela internet ou pessoalmente.
Os capítulos a seguir discorrem sobre riscos e deficiências identificados pela equipe de auditoria, vinculados aos procedimentos necessários ao cumprimento das obrigações tributárias no país. As propostas de encaminhamento relativas aos riscos foram relacionadas no Apêndice I desse trabalho, já que podem expor ações estratégicas e comprometer iniciativas de inteligência relacionadas a futuros trabalhos de fiscalização deste Tribunal, conforme disposto em despacho do Ministro Vital do Rêgo, peça 35.
III. Riscos quanto à segurança jurídica
III.1. Elevada complexidade para cumprir todas as obrigações tributárias
Devido à existência de competência tributária comum atribuída aos entes da federação, à elevada quantidade de normativos vigentes em matéria tributária e à constante edição de normativos tributários, pode haver elevada complexidade para se cumprir todas obrigações tributárias, impactando a simplificação do sistema tributário e a segurança jurídica em matéria tributária.
Conforme o art. 145 da CF/88, a União, os Estados, o Distrito Federal e os Municípios poderão instituir os seguintes tributos: impostos, taxas e contribuição de melhoria. Dessa forma, atualmente, o Brasil possui 5.570 Municípios, 26 Estados, o Distrito Federal e a União com competência em matéria tributária. Ou seja, cada um desses entes pode instituir os tributos que lhes são próprios, regulamentando-os posteriormente. Desse modo, por exemplo, o imposto sobre serviços de qualquer natureza, de competência municipal, pode possuir regras totalmente diferentes a depender do município em que é apurado.
Estima-se que, excluindo os diferentes tipos de taxas vigentes, atualmente existam 57 tributos instituídos no Brasil. Incluindo-se as taxas, supera 90 tributos [8]. Ademais, calcula-se que em setembro de 2017 a quantidade de normas tributárias em vigor superava a ordem de 26 mil, sendo que durante os 29 anos da CF/88, foram editadas mais de 377 mil normas tributárias [9]. Além disso, somente em 2017, a Receita Federal do Brasil editou mais de 3 mil atos com potencial de impactar o cotidiano dos contribuintes [10]. Os gráficos abaixo retratam essas situações:
Gráfico 2 – Normas tributárias editadas em 29 anos da CF/88
Fonte: IBPT [9]
Gráfico 3 - Atos editados pela RFB em 2017
Fonte: Receita Federal do Brasil [10].
Por esses números percebe-se que um contribuinte que possui atividade em diversas unidades federativas precisa cumprir uma gama elevada de normas tributárias que vigem no país. Além disso, é preciso monitorar as constantes alterações legislativas referentes a cada um dos tributos pagos pelas entidades empresariais. Os gráficos a seguir retratam a atualização legislativa referente ao ISS (municipal) e ao ICMS (estadual) para alguns entes selecionados:
Gráfico 4 – Total de atualização do ISS, por município, de 2013 a 2017
 
Gráfico 5 – Atualizações na legislação do ICMS, por estados, de 2013 a 2017.
Observa-se que dos 32 municípios analisados quanto ao ISS, dezesseis fizeram de 1 a 13 atualizações na legislação desse imposto ao longo de quatro anos, enquanto doze modificaram a legislação entre 13 e 25 vezes, no mesmo período. Dois promoveram entre 25 e 37 atualizações e outros dois entre 37 e 49 atualizações [11]. Quanto ao ICMS, o estado de Santa Catarina foi o que menos modificou a legislação, com média de 14 atualizações por ano, ao passo que o Rio Grande do Sul foi o que mais atualizou essa legislação, com média de 140 atualizações por ano [11].
O Australian Taxation Office entende que a melhor política de administração pública tributária seja a de avaliar, antecipadamente, o possível impacto que uma nova norma tributária causará aos contribuintes. Essas preocupações decorrem, em parte, dos impactos que a complexidade da legislação tributária e os custos de conformidade têm sobre o bem-estar dos australianos através da eficiência econômica reduzida, o patrimônio reduzido e aumento do risco de não cumprimento [6].
Esse órgão considera que os contribuintes podem conduzir seus negócios buscando reduzir a complexidade tributária, evitando atividades em que se considera a existência de uma burocracia excessiva. Eles podem decidir não cumprir os requisitos da legislação tributária, considerando que os custos de serem pegos são menores do que os custos de conformidade. Alguns podem ser avessos ao risco e, realmente, pagar mais tributo do que formalmente necessário para evitar o risco de ser penalizado pela sua má interpretação da legislação tributária complexa [6].
No Brasil, caberia, em um primeiro momento, ao Congresso Nacional realizar essa avaliação prévia quanto ao impacto que uma nova norma tributária poderia causar aos contribuintes. Posteriormente, caberia à Receita Federal do Brasil avaliar previamente o impacto da edição de novos normativos tributários de sua competência nas atividades dos contribuintes.
Foram identificadas iniciativas com intuito de padronizar entre diferentes entes as obrigações acessórias referentes a um mesmo tributo, é o caso do PLS 445/2017, que dispõe sobre o padrão nacional de obrigação acessória do ISS, que trata de determinados subitens da lista de serviços anexa à Lei Complementar 116/2003 [12]. Nessa mesma linha, foi desenvolvido o sistema Declaração Padronizada do ISS, desenvolvido e mantido pelo Serpro, com custeio dos contribuintes, e franqueado gratuitamente aos Municípios e ao DF. O sistema objetiva fazer o controle da arrecadação de todo o ISS para posterior repasse aos 5.570 municípios do país [13].
Na percepção de contribuintes, o maior problema é quantidade de tempo gasto para atender exigências regulatórias e tributárias. Além disso, a falta de informações claras, simplificadas e acessíveis foi apontada pelos usuários de serviços públicos como um problema. Dentre os problemas com questões tributárias, mencionaram: diferença de alíquotas entre os estados e a dificuldade de saber em que modelo de tributação a empresa se encaixa. Por último, as constantes mudanças nas leis que regulam as atividades das empresas ou o pagamento de tributos foram apontadas como fonte de insegurança [11]. 
Já na percepção do setor público, um dos principais problemas identificados é a falta de articulação entre secretarias e órgãos. Outro ponto abordado se refere à falta de informações claras e de fácil acesso ao cidadão. Para os especialistas contábeis o excesso de regras e a constante mudança das leis produzem uma série de efeitos, como: falta de clareza na interpretação das regras; dificuldade das empresas em manterem-se atualizadas com as mudanças legais; dependência do serviço de contadores e advogados para abrir e manter o negócio regularizado [11].
De acordo com a percepção dos contribuintes, de sete características desejáveis de um sistema tributário, o sistema brasileiro não é bem avaliado em nenhuma, conforme ilustra a figura a seguir:
Figura 1 – Avaliação do Sistema Tributário Brasileiro (percepções negativas) 
Fonte: Confederação Nacional da Indústria [14].
Diante do exposto, resta demonstrado que a competência tributária comum, a elevada quantidade de normativos vigentes em matéria tributária e a constante edição de normativos tributários podem elevar a complexidade para se cumprir todas as obrigações tributárias, já que há 5.597 entes com competência tributária, mais de 26 mil normativos tributários vigentes e edição praticamente diária de normas tributárias.
III.2. Divergências de interpretação legal dentro da administração tributária
Devido à ausência de vinculação instantânea da Receita Federal do Brasil (RFB) às súmulas editadas pelo Conselho Administrativo de Recursos Fiscais (Carf) e à inexistência de mecanismos que desestimulem a litigância meramente protelatória, pode ocorrer divergência de interpretação legal dentro da própria administração tributária quanto ao entendimento a ser aplicado em determinados casos e estímulo ao contencioso, o que poderá levar a interposição massiva de recursos ao Carf, impactando a segurança jurídica e a redução de litígios.
O processo administrativo fiscal, regulado pelo Decreto 70.235/1972, delineia os contornos de todo o contencioso administrativo tributário. Esse normativo prevê que o contribuinte pode impugnar a exigência tributária e, se for o caso, recorrer às Delegacias da Receita Federal de Julgamento (DRJ) , responsáveis pelo julgamento do processo de exigência de tributos em primeira instância. Tais recursos são processados no âmbito da RFB. Da decisão de primeira instância há, ainda, a possibilidade de o contribuinte recorrer ao Carf, responsável pelo julgamento de recursos em segunda instância, órgão independente da RFB e também integrante do Ministério da Fazenda (MF) [15].
No âmbito do Carf surge outro órgão interveniente no contencioso tributário, a Procuradoria-Geral da Fazenda Nacional (PGFN) , que possui competência para coordenar e supervisionar as atividades de representação da Fazenda Nacional no Carf, além de representar a União nas causas de natureza fiscal, assim entendidas as relativas a tributos de competência federal. Trata-se de atuação contenciosa, voltada à manutenção dos créditos tributários federais.
Na esfera administrativa, em um primeiro momento, o julgamento das impugnações e dos recursos dos contribuintes estão a cargo de um órgão, a RFB, e em um segundo momento tais recursos são julgados por outro órgão, o Carf. Esse último, possui, no art. 72 de seu regimento interno, previsão de que as decisões reiteradas e uniformes do órgão sejam consubstanciadas em súmulas de observância obrigatória pelos seus membros.
Entretanto, há possibilidade de as DRJ decidirem em sentido diverso de enunciados já sumulados pelo Carf, já que essas súmulas não vinculam a primeira instância. De outro modo, o regimento interno do Carf, no art. 75, assevera que, por proposta do presidente do órgão, do Procurador-Geral da Fazenda Nacional, do Secretário da Receita Federal do Brasil ou de Presidente de Confederação representativa de categoria econômica ou profissional habilitada à indicação de conselheiros, o Ministro de Estado da Fazenda poderá atribuir à súmula do Carf efeito vinculante em relação à administração tributária federal. Essa possibilidade de divergência de decisões pode gerar interposição massiva de recursos ao Carf, com elevação de custo para os contribuintes. 
Em auditoria operacional realizada no âmbito do TC Processo 011.645/2015-6, de relatoria do Ministro Raimundo Carreiro, verificou-se que o tempo necessário para o Carf conseguir eliminar o estoque de processos seria de setenta e sete anos. Entretanto, o Carf informou que esse tempo foi reduzido para treze anos e oito meses, conforme levantamento realizado pelo órgão em 2018.
A Figura 2 abaixo demonstra que o estoque de processos no plano das DRJ chegava a ordem de duzentos e quarenta mil e somava valor superior a R$ 160 bilhões, no entanto, a RFB informou que os valores se encontram desatualizados, sendo o estoque de processos da ordem de duzentos e cinquenta e quatro mil e o valor da ordem de R$ 124 bilhões. No âmbito do Carf, a Figura 3 demonstra que o estoque chegava a cento e dezenove mil processos e somava valores da ordem de R$ 614 bilhões, porém o órgão informou que para setembro de 2018 os valores do acervo correspondiam a aproximadamente R$ 584 bilhões, conforme atualização realizada em seu portal na internet
Figura 2 – Acervo de processos em Delegacias da Receita Federal de Julgamento
Fonte: RFB ,  acesso em 20/09/2018. 
Figura 3 – Acervo de processos no Conselho Administrativo de Recursos Fiscais
Fonte: Carf , acesso em 20/09/2018.
Observa-se que atualmente estão em vigor 107 súmulas do Carf. Até 7/6/2018, apenas treze desses enunciados possuíam efeito vinculante, atribuído por meio da Portaria MF 383/2010. Porém, no dia 7/6/2018, o Ministro da Fazenda, por meio da Portaria MF 277/2018, atribuiu a outras 65 súmulas do Carf efeito vinculante em relação a toda a administração tributária [16].
Por outro lado, em agosto do mesmo ano foi retirado o efeito vinculante de três súmulas do Carf, por meio da Portaria MF 360/2018 [17]. Desse modo, atualmente há 75 súmulas do Carf que vinculam toda a administração tributária e 32 que são de observância obrigatória apenas para o próprio Carf, conforme ilustra o gráfico a seguir:
Gráfico 6 – Súmulas do Carf
Fonte: Ministério da Fazenda.
Quanto à inexistência de custas recursais, o Carf pontuou que enquanto para se recorrer perante os órgãos do Poder Judiciário é exigido pagamento de custas e depósito prévio ou garantia da execução para suspensão da exigibilidade do crédito tributário, para os recursos impetrados em âmbito administrativo, além de não haver custas, não há qualquer garantia ou depósito prévio. A existência de mecanismos dessa natureza poderia desestimular recursos meramente protelatórios, por exemplo.
Diante do exposto, resta demonstrado que a sistemática atual de edição de súmulas no âmbito do contencioso administrativo tributário sem vincular os órgãos da administração tributária pode gerar insegurança jurídica e, aliado a ausência de mecanismos que desestimulem a litigância meramente protelatória, elevar o contencioso em matéria tributária, já que é possível a aplicação de entendimentos contrários a temas já sumulados no âmbito da própria administração tributária. 
III.3. Percepção de insegurança jurídica em matéria tributária
Devido a constante alteração de entendimentos em matéria tributária por parte do Poder Judiciário, pode ser gerada a percepção de insegurança jurídica em matéria tributária, o que pode levar à elevação de custo para o contribuinte e para o poder público e à sobrecarga do Poder Judiciário gerada pela própria administração pública, impactando a simplificação do sistema tributário, a segurança jurídica e a redução de litígios.
Segundo o Banco Mundial [43], o Judiciário influenciaria o trabalho da administração de receitas de uma maneira muito significativa. A maioria dos casos em que uma sonegação grave é detectada pela administração termina em recursos perante tribunais administrativos ou perante tribunais judiciais. A cobrança de impostos adicionais avaliada nesses casos é, com muita frequência, mantida até que todas as medidas recursais tenham sido esgotadas, um processo que pode levar anos. Quando o processo termina, o órgão de receita pode cobrar apenas a receita que o tribunal determinar como responsabilidade do contribuinte.
Além disso, o estudo pontua que o Judiciário também seria amplamente usado na recuperação de impostos atrasados. A eficiência do sistema judicial, o nível de conhecimento dos juízes em relação à legislação tributária e à contabilidade, a imparcialidade do judiciário (em muitos países, os tribunais apresentam um viés nitidamente pró-contribuinte) , e o nível de corrupção no Judiciário teriam um grande impacto sobre a administração de receitas, dado o efeito direto do Judiciário sobre o desempenho da administração de receitas [18].
Há divergência, entre os próprios membros do Poder Judiciário, acerca da interpretação das normas tributárias. Por exemplo, o julgado em que o Supremo Tribunal Federal (STF) decidiu pela exclusão do imposto sobre a circulação de mercadorias e sobre prestações de serviços de transporte interestadual e intermunicipal e de comunicação (ICMS) da base de cálculo do Programa de Integração Social (PIS) e da Contribuição para Financiamento da Seguridade Social (Cofins) teve votação de seis votos a quatro. Isso se deve aos milhares de atos normativos editados nas três esferas de Governo e também à complexidade dessas normas [19].
Em sintética pesquisa realizada em portais dedicados ao acompanhamento da legislação tributária, observou-se que há recorrentes divergências de interpretação no âmbito do Poder Judiciário. Matéria divulgada na imprensa, em agosto de 2018, destaca decisão da Primeira Turma do Superior Tribunal de Justiça (STJ) , a qual permite que empresas se creditem de Pis/Cofins sobre produtos sujeitos ao regime monofásico. O colegiado manteve entendimento adotado ao apreciar o REsp 1.051.635/CE, em que o placar foi de três votos a dois pela possibilidade de creditamento. No entanto, a Segunda Turma do STJ possui entendimento, por unanimidade, favorável à Fazenda Nacional, ou seja, pela impossibilidade de se creditar de Pis/Cofins sobre produtos sujeitos ao regime monofásico. Tal situação levou a PGFN a acionar a Primeira Seção do Tribunal, que reúne as duas turmas, para examinar a controvérsia a fim de unificar o posicionamento da Corte [20].
Outro caso, também no âmbito do STJ, refere-se à incidência ou não de ICMS sobre a Tarifa de Uso do Sistema de Distribuição (Tusd) . A Segunda Turma do Tribunal, em abril de 2017, decidiu, por unanimidade, que não incide ICMS sobre a Tusd da conta de energia elétrica. Essa decisão veio após a Primeira Turma, em março de 2017, ter alterado o entendimento da Corte, por três votos a dois, para exigir a tributação [21].
Por fim, há notícia de casos de decisões judiciais de primeira e segunda instância afastando a aplicação da Lei 13.670/2018. Aos requerentes foi concedido, em caráter liminar, o direito de se manterem no regime de apuração da Contribuição Previdenciária sobre a Receita Bruta (CPRB) , conforme a Lei 12.546/2011. Porém, esses entendimentos contrariam o disposto na Lei 13.670/2018, que obriga o recolhimento da contribuição pela sistemática da desoneração [22].
Salienta-se que o objetivo dos parágrafos anteriores não é, de maneira alguma, questionar o mérito das decisões emanadas nos casos descritos. O que se pretende é apenas demonstrar o ambiente de incerteza a que estão sujeitos tanto os contribuintes quanto a União, dado que a mutação interpretativa dos normativos tributários pelo Poder Judiciário é frequente. 
Dados do CNJ [23] atestam que, historicamente, as execuções fiscais têm sido apontadas como o principal fator de morosidade do Poder Judiciário. O executivo fiscal chega a juízo depois que as tentativas de recuperação do crédito tributário se frustraram na via administrativa, provocando sua inscrição na dívida ativa. Assevera que os processos de execução fiscal representam, aproximadamente, 39% do total de casos pendentes e 74% das execuções pendentes no Poder Judiciário, com taxa de congestionamento de 91,7%. Ou seja, de cada cem processos de execução fiscal que tramitaram no ano de 2017, apenas 8 foram baixados.
Ademais, em consulta ao painel do CNJ [24], os assuntos direito previdenciário e direito tributário, em conjunto, alcançaram mais de sete milhões de casos novos em 2017. A figura abaixo retrata esse cenário, bem como detalha o quantitativo dos principais temas abordados em cada uma dessas áreas:
Figura 4 – Casos novos na Justiça em 2017
Fonte: Conselho Nacional de Justiça [24].
Os casos novos relativos a direito tributário e direito previdenciário, em 2017, representaram cerca de 16% do total de casos novos que ingressaram no Judiciário, atrás de direito do trabalho e direito civil, que representaram 29% e 17%, respectivamente.
Diante do exposto, resta demonstrada a complexidade e a magnitude que os temas tributário e previdenciário possuem e a necessidade de se dar atenção para reduzir litígios a eles relacionados.
IV. Achados quanto à segurança jurídica
IV.1. Inexistência de um documento único que compile a legislação tributária em nível federal
Devido à inexistência de um documento único que consolide, em texto único, a legislação tributária federal, de forma sistematizada, por tributo, há necessidade de consulta a fontes dispersas para acompanhamento da legislação vigente e de suas alterações. Isso eleva a complexidade no processo de apuração de tributos e o custo de conformidade das entidades empresariais. Essa situação, por sua vez, impacta o ambiente de negócios e a competitividade do país.
Conforme o art. 212, do Código Tributário Nacional (CTN) , os Poderes Executivos federal, estaduais e municipais expedirão, por Decreto, dentro de 90 dias da entrada em vigor desta Lei, a consolidação, em texto único, da legislação vigente, relativa a cada um dos tributos, repetindo-se esta providência até o dia 31 de janeiro de cada ano. Porém, esse comando legal está sendo ignorado pela União, por boa parte dos Estados e também por grande parte dos Municípios.
A título de boa prática a ser seguida, identificou-se que os municípios de São Paulo e do Rio de Janeiro realizam a consolidação da legislação tributária vigente em texto único [25]. Ademais, países como Austrália e Espanha também compilam suas legislações tributárias em um documento único, por esfera de governo, fazendo com que o contribuinte possua uma única fonte de consulta referente à legislação tributária [26]. 
Atualmente, a Receita Federal do Brasil possui competência para editar 21 tipos de atos administrativos, conforme art. 2º, da Portaria RFB 1.098/2013 e editou mais de 3.000 desses atos no ano de 2017 [27], conforme Gráfico 3 – Atos editados pela RFB em 2017. Esse quadro retrata apenas o cenário federal, ao qual devem ser acrescidos os normativos editados em matéria tributária por cada Estado, pelo Distrito Federal e por cada Município. Em um país como o Brasil, com três níveis de governo, é essencial que haja uma interlocução entre esses diferentes níveis [28].
Em nível federal, não foi identificada consolidação da legislação tributária federal vigente, por tributo, em documento único. Atenta-se que a expressão “legislação tributária”, em consonância com o arts. 96 e 100 do CTN, compreende normas complementares que versem sobre tributos, tais como portarias, instruções normativas e congêneres. Além disso, a RFB não faz gerenciamento da quantidade de normativos expedidos anualmente, ou seja, o órgão não sabe informar a quantidade de normativos vigentes por ele expedido, por tributo, que tratam de obrigações tributárias [27]. Porém, os normativos publicados ficam disponíveis para consulta no sistema de busca do órgão, denominado Sisnormas [27].
Em pesquisa realizada pela Delloite [29], contribuintes elencaram como dificuldades para uma gestão tributária adequada, dentre outras, a complexidade no atendimento das obrigações eletrônicas, devido ao grande número de declarações exigidas e também a dificuldade no acompanhamento das mudanças na legislação tributária. 
A Federação das indústrias do Estado de São Paulo (Fiesp) cita a consolidação da legislação vigente como uma proposta para o desenvolvimento econômico e social do país. Segundo a entidade, um dos principais percalços para o empresariado e para a sociedade é a constante necessidade de busca e interpretação das inúmeras normas existentes em nosso ordenamento jurídico. A consolidação anual da legislação em vigor, bem como sua interpretação, reduziria o tempo e o custo de procura e análise [30].
Na mesma linha, estudo do Grupo de Estudos Tributários Aplicados (Getap) , concluiu que o monitoramento de alterações legislativas apresentou peso relevante no tempo despendido pelos contribuintes na etapa de apuração. O elevado volume de modificações normativas e também a ausência de fontes estruturadas que possam propiciar acesso a informações oficiais de forma célere e segura fazem com que as empresas busquem diversas fontes externas de informações e invistam tempo para avaliar sua qualidade, de modo a evitar eventuais riscos devido à elaboração de obrigações com inconformidades [31].
Everardo Maciel assevera que os Fiscos desconhecem solenemente a obrigação insculpida no art. 212 do CTN, no entendimento subsistente que se trata de norma meramente programática. Propõe ainda a correção dessa descortesia, por alteração do Código Tributário, com a instituição de sanções em caso de inobservância desse comando [32].
Diante do exposto, resta claro que há previsão legal para que a União, os Estados, o Distrito Federal e os Municípios promovam a consolidação da legislação tributária vigente, relativa a cada um dos tributos, em texto único, até o dia 31 de janeiro de cada ano e, com isso, permita reduzir a complexidade do processo de apuração de tributos e o custo de conformidade das entidades empresariais, de forma a impactar positivamente o ambiente de negócios e a competitividade do país.
Considerando essa situação, propõe-se, com fundamento no art. 7º da Resolução TCU 265/2014, dar ciência à Casa Civil da Presidência da República e ao Ministério da Fazenda de que a inexistência de consolidação da legislação tributária federal vigente, relativa a cada um dos tributos, em texto único, até o dia 31 de janeiro de cada ano, afronta o disposto no art. 212 do Código Tributário Nacional. 
Espera-se que a consolidação anual da legislação tributária vigente forneça fonte única de consulta, sistematizada, por tributo, de forma a facilitar o dia a dia dos usuários que lidam com a matéria.
V. Achados quanto aos serviços prestados pela Administração Tributária Federal
V.1. Elevado tempo de resposta ao instituto de consulta quanto à interpretação da legislação tributária.
 Devido ao elevado tempo de resposta aos contribuintes, há baixo estímulo à utilização do instituto de consulta quanto à interpretação da legislação tributária, o que leva à elevação nos custos de conformidade para as empresas, impactando o ambiente de negócios e a competitividade do país.
A Lei 13.460/2017, art. 7º, estabeleceu a obrigatoriedade de os órgãos divulgarem carta de serviços ao usuário com informações claras e precisas em relação a cada um dos serviços prestados, apresentando, dentre outras, a previsão máxima para prestação do serviço. No mesmo sentido, o Decreto 9.094/2017, art. 11, estabelece que dentre as informações que devem constar na carta de serviços ao usuário está o prazo para a prestação do serviço.
Em atenção a esses normativos, foi identificado que, em relação ao serviço de consulta sobre interpretação da legislação tributária, o prazo de atendimento que consta na carta de serviços da Receita Federal do Brasil publicada pelo Portal do MF é de 360 dias a contar do protocolo expedido pelas unidades do órgão. Porém, a Instrução Normativa (IN) 1.396/2013, que dispõe sobre o processo de consulta à interpretação da legislação tributária e aduaneira, não elenca qualquer dispositivo esclarecendo o prazo máximo que o contribuinte estaria sujeito a aguardar para obter resposta quanto à consulta formulada.
Apesar disso, o Decreto 7.574/2011, art. 95, § 2º, dispõe especificamente que a consulta sobre interpretação da legislação tributária será solucionada no prazo máximo de 360 dias, contado da data do protocolo. Além desse dispositivo, o art. 24, da Lei 11.457/2007, preceitua que é obrigatório que seja proferida decisão administrativa no prazo máximo de 360 dias a contar do protocolo de petições, defesas ou recursos administrativos do contribuinte.
Em um primeiro momento, com base em informações fornecidas pela RFB, identificou-se que haveria pelo menos 100 processos de consulta com mais de 4 anos sem resposta e o tempo médio de resposta de consultas à legislação tributária estaria em 403 dias [33]. Em momento posterior, a RFB informou que tais informações estariam equivocadas, havendo apenas 25 consultas com mais de 4 anos sem resposta e sendo o tempo médio de resposta tão somente de 350 dias [19].
Em qualquer desses cenários, nota-se que há afronta aos dispositivos legais já mencionados, já que, se o tempo médio é de 350 dias, há processos de consulta com prazo de resposta superior a esse período. Ademais, a confirmação pela RFB da existência de consultas há mais de 4 anos sem resposta evidencia que o prazo máximo de 360 dias não está sendo cumprido, em afronta à legislação em vigor.
Considerando o elevado tempo de resposta ao instituto da consulta quanto à interpretação da legislação tributária, o que leva à elevação dos custos de conformidade aos contribuintes, propõe-se, com fundamento no art. 7º da Resolução TCU 265/2014, dar ciência à RFB que a ausência de solução, no prazo máximo de 360 dias, a contar do protocolo da consulta, afronta o disposto no art. 95, §2º, do Decreto 7.574/2011 e o art. 24 da Lei11.457/2007. 
Espera-se que uma maior celeridade nas respostas às consultas dos contribuintes contribua para a melhoria da qualidade do serviço e consequentemente para o aumento da utilização do instituto da consulta sobre interpretação da legislação tributária.
V.2. Inconsistências na carta de serviços prestados pela RFB aos contribuintes
Devido a deficiências de integração entre órgãos da administração pública federal (MF, RFB e Ministério do Planejamento) e dificuldades nos processos de gestão e atualização de conteúdo de portais governamentais que envolvem várias fontes de informação, as cartas de serviços prestados pela RFB publicadas pelas diversas plataformas da administração pública federal contém informações não consistentes entre si, ocasionando prejuízo à clareza e à transparência quanto aos serviços prestados pelo órgão e impactando a utilização dos serviços pelos contribuintes, haja vista a dificuldade em obter informações precisas.
A Lei 13.640/2017, art. 7º, instituiu a obrigatoriedade de que órgãos e entidades da administração pública direta e indireta, de todos os entes federativos, divulguem Carta de Serviços ao Usuário. Segundo o mesmo artigo, a Carta de Serviços deverá trazer informações claras e precisas em relação a cada um dos serviços prestados, apresentando, dentre outras informações, previsão do prazo máximo para a prestação do serviço. Além disso, dispõe sobre a necessidade de atualização periódica e de permanente divulgação mediante publicação em sítio eletrônico do órgão ou entidade na internet.
Na mesma linha, o Decreto 9.094/2017, que dispõe sobre a simplificação do atendimento prestado aos usuários dos serviços públicos, ratifica o disposto na Lei 13.640/2017, estabelecendo em seu art. 11 que os órgãos e as entidades do Poder Executivo Federal deverão elaborar e divulgar Carta de Serviços ao Usuário, no âmbito de sua esfera de competência, com informações claras e precisas. 
No Governo Federal há, ainda, a Plataforma de Cidadania Digital, criada para ampliar e simplificar o acesso dos cidadãos aos serviços públicos digitais. Tal iniciativa foi instituída pelo Decreto 8.936/2016, sendo materializada pelo Portal de Serviços do Governo Federal, disponível em www.servicos.gov.br. Nesse sentido, o art. 4º, II, do Decreto prevê que os órgãos e as entidades da administração pública federal deverão cadastrar e atualizar as informações dos serviços públicos oferecidos no Portal.
Considerando estes normativos, foram constatadas discrepâncias entre os serviços listados pelos portais da RFB, do MF e de Serviços do Governo Federal, relativos à prestação de serviços pela administração tributária federal. Em alguns casos, há divergências relacionadas ao nível de detalhamento, maior em um dos portais, como, por exemplo, quanto aos serviços relacionados ao Simples Nacional. Em outros, entretanto, há informações conflitantes ou mesmo ausentes.
Exemplificando, ao buscar informações quanto ao serviço de “Restituição e compensação” (PER/DCOMP) , o Portal do MF apresenta o prazo de até cinco anos para atendimento. Já o Portal de Serviços do Governo Federal estima em até 6 meses o tempo para a “prestação imediata” do serviço. Já o Portal da RFB apenas apresenta os prazos para consulta ou acesso ao sistema PER/DCOMP, tratando-os como serviços “imediatos”, não veiculando nenhuma informação sobre prazo para atendimento da demanda, que seria a informação útil para o cidadão. A Figura 5 apresenta a situação relatada. 
Citando mais um exemplo, ao buscar informações relativas ao serviço de “Consulta sobre a Interpretação da Legislação Tributária”, o Portal do MF apresenta como prazo “até 360 dias, a contar do protocolo expedido por uma unidade da RFB”. Já o Portal da RFB apresenta apenas o serviço de “formalizar consulta à interpretação da legislação tributária”, que seria imediato, não havendo informações sobre o prazo máximo para efetivo atendimento da demanda. Já a carta de serviços do MF disponibilizada pelo Portal de Serviços do Governo Federal não apresenta nenhuma informação sobre o serviço. 
Figura 5 – Informações divergentes sobre o serviço de restituição e compensação de débitos (PER/DCOMP) 
Fontes: Lista de serviços da RFB publicada no portal do MF ; lista de serviços do portal da RFB ; e carta de serviços do MF publicada no Portal de Serviços do Governo Federal < https://www.servicos.gov.br/orgao/1929>. Consultadas em 20 de setembro de 2018.
Em resposta preliminar às deficiências apresentadas, a RFB afirmou que atua em esforço contínuo para estimular a utilização de canais não presenciais de atendimento, o que envolve a melhoria dos serviços realizados à distância, aperfeiçoamento do sítio eletrônico, disponibilização de novos serviços online e adoção de novas tecnologias [19].
Não obstante tal esforço declarado pelo órgão, como efeito dessa deficiência de clareza e transparência, verifica-se prejuízo ao cidadão quanto à obtenção de informações relativas às formas de acesso e aos padrões de qualidade dos serviços prestados pela administração tributária federal. Ressalta-se que o que importa para o contribuinte é quando a demanda dele será efetivamente atendida, ou seja, quando ele terá resolvido seu problema ou sua solicitação, bem como de que maneira é possível buscar esse serviço. Dessa forma, entende-se que, quanto mais detalhada e transparente for a carta de serviços de um órgão público, maior o retorno para a sociedade com a diminuição da burocracia estatal.
Como causas da situação encontrada, pode-se apontar deficiências de integração entre órgãos da administração pública federal (MF, RFB e Ministério do Planejamento) e dificuldades nos processos de gestão e atualização de conteúdo de portais governamentais que envolvem várias fontes de informação. 
Dessa forma, com base no art. 7º da Resolução TCU 265/2014, propõe-se dar ciência ao Ministério da Fazenda e à Secretaria da Receita Federal do Brasil que a ausência de informações claras e precisas quanto aos serviços prestados pelos órgãos na Carta de Serviços ao Usuário, fato demonstrado pelas discrepâncias constatadas nos diversos portais do governo federal quanto ao tempo mínimo necessário para a prestação dos serviços, afronta o disposto no art. 7º da Lei 13.460/2017.
Como benefício do cumprimento efetivo da legislação pelos órgãos espera-se que sejam implementadas melhorias na Carta de Serviços, de maneira integrada, de forma que os usuários destes serviços possam manter-se informados quanto a formas de acesso, compromissos e padrões de qualidade esperados.
V.3. Ausência de mensuração da satisfação do usuário quanto aos serviços prestados
Devido à inexistência de sistemática que permita avaliar, de forma qualitativa, a satisfação do usuário quanto aos serviços prestados pela RFB, há ausência de subsídios que permitam ao órgão aprimorar os serviços prestados aos usuários. Isso leva a entraves para identificar deficiências nos serviços e promover as devidas melhorias, o que impacta o ambiente de negócios e a competitividade do país.
O Decreto 9.094/2017, art. 20, estabelece que os órgãos e as entidades do Poder Executivo Federal deverão utilizar ferramenta de pesquisa de satisfação dos usuários dos seus serviços, constante do Portal de Serviços do Governo Federal, e do Sistema de Ouvidoria do Poder Executivo Federal, e utilizar os dados como subsídio relevante para reorientar e ajustar a prestação dos serviços.
O normativo estabelece que os canais de ouvidoria e as pesquisas de satisfação objetivam assegurar a efetiva participação dos usuários dos serviços públicos na avaliação e identificar lacunas e deficiências na prestação dos serviços. Além disso, estatui que os órgãos e as entidades do Poder Executivo Federal devem dar ampla divulgação aos resultados das pesquisas de satisfação.
No mesmo sentido, o Referencial Básico de Governança do TCU estabelece, dentre práticas desejáveis de segurança e accountability, a avaliação e o monitoramento da satisfação das partes interessadas com os produtos e serviços sob responsabilidade da organização, cuidando para que ações de melhoria sejam implementadas sempre que necessário [34].
A título de boa prática, há iniciativas de instituições como o Ministério da Transparência e Controladoria-Geral da União (CGU) e a Polícia Federal (PF) . A CGU assevera que o objetivo da pesquisa é gerar informações qualitativas sobre o atendimento às manifestações direcionadas ao órgão [35]. No mesmo sentido, a PF disponibiliza ao cidadão espaço para avaliação dos serviços prestados pelo órgão, destacando os comandos do Decreto 9.094/2017 [36].
Figura 6 – Pesquisa de satisfação do usuário
Fonte: PF [36].
Identificou-se que não há indicador que mensure o índice de satisfação do usuário em relação aos serviços prestados pela RFB. Por outro lado, há monitoramento quantitativo dos serviços prestados. Nesse sentido, a ouvidoria da RFB recebeu anualmente, em média, 81.995 manifestações, entre 2015 e 2017. O número de atendimentos prestados presencialmente alcançou a ordem de 14 milhões em 2017, sendo que os assuntos mais procurados em 2018 no atendimento presencial foram: orientação fazendária; orientação previdenciária obras de construção civil; orientações cadastro CNPJ; orientação previdenciárias; orientação fazendária PJ [27].
Gráfico 7 – Principais assuntos levados pelos contribuintes à ouvidoria
Fonte: RFB [27] 
O Gráfico 7 demonstra os principais assuntos demandados pelos contribuintes via ouvidoria no período de 2015 a 2017. Para esses anos, o somatório das demandas referentes a esses dez assuntos oscilou entre 54% e 61% do total de demandas à ouvidoria.
Nos relatórios de atividade mensal da ouvidoria do Ministério da Fazenda (MF) , no período de março/2018 a agosto/2018, os assuntos mais demandados foram: aduana encomendas; processos DRF/SRRF/UC; simples nacional DAS/DASN/DEFIS; malha fiscal; CNPJ; declaração PER/DCOMP. Durante esses meses, o percentual de manifestações que se enquadraram como reclamação variou entre 51% e 68% nesse canal. Esses dados ganham relevância no momento em que se passa a estratificar, por órgão, as demandas direcionadas à ouvidoria do MF. Para todos os meses analisados, as demandas direcionadas à RFB representaram pelo menos 83% do total das demandas dirigidas à ouvidoria do MF [37].
 O reflexo desse cenário pode ser observado ao consultar o órgão Ministério da Fazenda no painel de monitoramento de serviços, disponível no portal de serviços do governo federal [38]. Por meio do portal é possível ter acesso ao total de manifestações, total de denúncias, total de reclamações, bem como ao percentual de avaliações positivas, por órgão, de uma relação de oitenta e um órgãos do governo federal. O gráfico abaixo retrata a situação do MF, em comparação ao todo:
Gráfico 8 – Situação do MF no portal de serviços do governo federal
Fonte: Portal de serviços do governo federal . Acessado em outubro de 2018.
Em termos totais, 66% das avaliações dos órgãos do governo federal foram positivas, enquanto o MF obteve 35% de avaliações positivas em relação à prestação de seus serviços. O total de manifestações dirigidas ao MF representou 29% (320) do total geral de manifestações (1.094) . Solicitações direcionadas ao órgão representaram 17% (74) do total geral de solicitações (424) . Reclamações endereçadas a essa instituição representaram 37% (246) do total geral de reclamações (662) . Destaca-se, ainda, que do total das manifestações dirigidas ao MF (320) , 77% foram reclamações (246) .
Essa elevada quantidade de demandas à RFB via ouvidoria do MF e o elevado percentual de reclamações a essa ouvidoria indicam deficiências na prestação de serviços. Daí a necessidade de a RFB instituir mecanismos de avaliação qualitativa dos serviços prestados para que, conforme preconizado pelos normativos supramencionados, sejam feitos a reorientação e os ajustes devidos nesses serviços, a fim de que a qualidade deles possa ser aprimorada.
Em 2018, foi implantada funcionalidade no sítio do órgão que permite avaliar a satisfação do usuário quanto aos serviços prestados pela instituição. Porém, nela, o usuário pode apenas avaliar a utilidade ou não das informações disponibilizadas a ele na página de cada serviço, dizendo se foram úteis ou não, conforme figura abaixo:
Figura 7 – Funcionalidade da RFB para avaliar se informações foram úteis
Fonte: Portal da RFB . Acessado em outubro de 2018.
Há nítida diferença entre avaliar se as informações disponíveis em determinada página na internet foram úteis aos usuários e avaliar se o serviço ao qual tais informações se referem foi ou está sendo prestado a contento. Deveria ser colhida a percepção do usuário sobre a adequada prestação do serviço ou não, sendo a avaliação sobre a utilidade de informações a respeito do serviço ferramenta inadequada e insuficiente para esse propósito, visto que não captura a satisfação do usuário quanto ao serviço prestado.
Diante do exposto, resta claro que há previsão legal para realização de pesquisa de satisfação do usuário, conforme art. 20 do Decreto 9.094/2017, à qual deve ser dada ampla divulgação. No mesmo sentido, o Referencial Básico de Governança do TCU preconiza que a avaliação e o monitoramento de satisfação das partes interessadas são práticas desejáveis de governança e accountability.
Considerando o risco da ausência de subsídios que permitam ao órgão aprimorar os serviços prestados aos usuários, o que leva a entraves para identificar deficiências nos serviços e promover as devidas melhorias, e considerando o disposto no Decreto 9.094/2017 e no Referencial Básico de Governança do TCU, propõe-se recomendar à RFB que institua sistemática que permita avaliar qualitativamente a satisfação do usuário/contribuinte quanto aos serviços prestados pelo órgão.
Espera-se que a avaliação qualitativa quantos aos serviços prestados pela entidade forneça subsídios para promover as devidas melhorias nesses serviços, de forma a reduzir os níveis de reclamação dos usuários. 
VI. Riscos associados ao Sistema Público de Escrituração Digital (Sped) 
O Sistema Público de Escrituração Digital (Sped) , nos termos do Decreto 6.022/2007, constitui instrumento que unifica as atividades de recepção, validação, armazenamento e autenticação de livros e documentos que integram a escrituração contábil e fiscal dos empresários e pessoas jurídicas, mediante fluxo único, computadorizado, de informações. 
O Portal do Sped apresenta como objetivos e benefícios do projeto, dentre outros: redução de custos, com a racionalização e simplificação de obrigações tributárias acessórias; fortalecimento da fiscalização, por meio do intercâmbio de informações entre os fiscos; e racionalização e uniformização das informações que o contribuinte presta às diversas unidades federadas e a diferentes órgãos públicos, por meio do estabelecimento do modelo de transmissão única [39]. 
Além disso, o projeto teria como missões a redução do Custo Brasil e a melhoria do ambiente de negócios para as empresas no País. Segundo a RFB, “esses objetivos têm sido alcançados a partir do esforço para criação de diferentes módulos harmônicos para substituição de obrigações antigas” [19]. 
Os módulos do Sped são apresentados na Tabela 1, os quais englobam as diversas escriturações, a nota fiscal eletrônica e o eSocial, dentre outros. Todos os módulos do Sped estão implantados e em produção, exceto eSocial e EFD Reinf [40].
Tabela 1 – Módulos do Sistema Público de Escrituração Digital (Sped) 
	Documentos fiscais
	Escriturações

	Nota Fiscal Eletrônica (NF-e) 
	Escrituração Contábil Digital (ECD) 

	Nota Fiscal de Consumidor Eletrônica (NFC-e) 
	Escrituração Contábil Fiscal (ECF) 

	Nota Fiscal de Serviço Eletrônica (NFS-e) 
	Escrituração Fiscal Digital do ICMS e do IPI (EFD-ICMS-IPI) 

	Conhecimento de Transporte Eletrônico (CT-e) 
	Escrituração Fiscal Digital das Contribuições (EFD-Contribuições) 

	Manifesto de Documentos Fiscais Eletrônico (MDF-e) 
	Sistema de Escrituração Digital das Obrigações Fiscais, Trabalhistas e Previdenciárias (eSocial) 

		Escrituração Fiscal Digital das Retenções e Informações sobre as Contribuições Previdenciárias Substitutivas (EFD-Reinf) 

		eFinanceira

Fonte: RFB , acesso em 12/09/2018.
O projeto Sped representa importante iniciativa para aprimorar o ambiente de negócios do País, propiciando a necessária modernização na prestação de informações às administrações tributárias e a outros órgãos da administração pública. 
Entretanto, não obstante identificarmos avanços relevantes com a migração da transmissão de obrigações para a plataforma Sped, há de se sopesar que todo grande projeto enfrenta riscos. 
Nesse sentido, a equipe de auditoria avaliou que os riscos detalhados a seguir estão presentes, considerando o atual estágio de evolução do projeto, que ainda conta com módulos a serem implantados, e considerando primordialmente a perspectiva da sociedade e do cidadão.
VI.1. Riscos à consecução do Sped devido a dificuldades na interlocução entre órgãos e entidades participantes 
Devido ao projeto Sped, notadamente o módulo eSocial, consistir em uma ação conjunta de diversos órgãos e entidades, nas três esferas governamentais, podem ocorrer dificuldades na interlocução entre os diversos atores envolvidos, o que poderia gerar problemas na consecução do projeto, impactando qualidade, cronograma e entregas do eSocial/Sped.
A Constituição Federal de 1988, artigo 37, inciso XXII, estabelece que as administrações tributárias da União, dos Estados, do Distrito Federal e dos Municípios atuarão de forma integrada, inclusive com o compartilhamento de cadastros e de informações fiscais, na forma da lei ou convênio. 
Seguindo essa diretriz, o Decreto 6.022/2007, que instituiu o Sped, estabelece no art. 4º que o acesso às informações armazenadas na plataforma deverá ser compartilhado com seus usuários, no limite de suas competências e sem prejuízo da observância à legislação referente aos sigilos comercial, fiscal e bancário. O art. 3º do mesmo Decreto lista como usuários do Sped: I - a Secretaria da Receita Federal do Ministério da Fazenda; II - as administrações tributárias dos Estados, do Distrito Federal e dos Municípios, mediante convênio celebrado com a Secretaria da Receita Federal; e III - os órgãos e as entidades da administração pública federal direta e indireta que tenham atribuição legal de regulação, normatização, controle e fiscalização dos empresários e das pessoas jurídicas, inclusive imunes ou isentas. 
Assim, fica clara a intenção de que o Sped propicie a integração entre os fiscos preconizada pela Constituição, art. 37, inciso XXII. 
No tocante ao eSocial, conforme Decreto 8.373/2014 e informações do sítio eletrônico oficial [41], o projeto é uma ação conjunta dos seguintes órgãos e entidades do Governo Federal:  Secretaria da Receita Federal do Brasil (RFB/MF) , Caixa Econômica Federal (CEF) , Instituto Nacional do Seguro Social (INSS) e Ministério do Trabalho (MTb) .
A articulação entre os órgãos para o eSocial é feita através de Comitês, compostos por representantes de cada entidade participante. Nesse sentido, nos termos do Decreto 8.373/2014, art. 4º, §2º, “As deliberações do Comitê Diretivo serão tomadas por consenso e formalizadas por meio de resolução”. Ainda, segundo o art. 5º, §2º, “A gestão do eSocial será exercida de forma compartilhada e as deliberações do Comitê Gestor serão adotadas por meio de resolução”. 
Fica clara a intenção de que houvesse uma efetiva integração entre entidades governamentais para atingir os objetivos de simplificação e modernização na entrega de obrigações fiscais, previdenciárias e trabalhistas por parte dos contribuintes, pretendida pelo eSocial. 
Entretanto, em consultas aos órgãos envolvidos, foram obtidos indicativos de situações de risco a esse modelo de gestão integrada.
O MTb apontou diversos riscos para adequação ao eSocial [42], tais como: órgãos não cumprirem o Decreto 8.638/2016, de compartilhamento de informações; Receita Federal não concordar com a regulamentação de transferência de informações com a Secretaria de Inspeção do Trabalho; não autorização de utilização do Portal do Simples Nacional pelo Conselho Gestor; Caixa não priorizar a demanda como vem acontecendo nos últimos anos.
A RFB apontou que relevantes problemas de gestão têm ocorrido no eSocial, com consequências na qualidade de suas entregas, cronogramas e controle orçamentário [19]. Os maiores problemas de gestão apontados decorreriam de um modelo sui generis, com duas instâncias decisórias. Além disso, a gestão compartilhada teria implicado um processo anacrônico e moroso, em que todas as decisões teriam que ser tomadas por unanimidade. Como alternativa ao modelo, a RFB informou que encaminhou minuta de Decreto à Casa Civil da Presidência da República, em setembro de 2016, propondo a alteração da formatação original para que o eSocial siga o padrão gerencial adotado nos demais módulos do Sped, administrados diretamente pela RFB. 
Como efeitos desse risco, cita-se a possibilidade de reflexos negativos na qualidade, cronograma e entregas dos projetos Sped e eSocial, conforme informado em Nota pela RFB [19].
Como causas da situação encontrada, pode-se vislumbrar as relevantes diferenças nos processos de trabalho das entidades envolvidas, a insuficiência de definição de responsabilidades devido ao modelo de gestão compartilhada, bem como a ausência de um ator institucional com atribuições formais de liderança e coordenação.
VI.2. Riscos orçamentários para implantar o Sped e manter os sistemas
Devido ao tamanho e à complexidade dos projetos Sped e eSocial, há o risco de insuficiência de recursos orçamentários para implantar e manter em produção os sistemas, tanto as novas soluções quanto, durante a transição, as soluções legadas, o que poderia gerar problemas na substituição para o novo modelo de exigências, impactando o objetivo de simplificação do ambiente tributário para os contribuintes. 
A Constituição Federal de 1988, artigo 37, inciso XXII, estabelece que as administrações tributárias da União, dos Estados, do Distrito Federal e dos Municípios terão recursos prioritários para a realização de suas atividades. Além disso, o artigo 167, inciso IV, dispõe que são vedadas a vinculação de receita de impostos a órgão fundo ou despesa, ressalvando-se, dentre outras exceções, a vinculação para realização de atividades da administração tributária. 
Dessa forma, é clara a intenção do constituinte em assegurar às administrações tributárias os meios necessários para viabilizar a arrecadação das receitas previstas em Lei, necessárias para manutenção do Estado e para implementação das políticas públicas que atendem aos cidadãos. 
Evidentemente, mister considerar que o processo de modernização do Estado, aliado a um contexto de déficit fiscal pelo qual passa o País, obriga a otimização e a priorização dos gastos públicos. E, nessa linha, é essencial acompanhar como estão sendo geridos, do ponto de vista de recursos, projetos elencados como prioritários e de alto impacto em curso nos órgãos, como Sped e eSocial [43].
Segundo a RFB [19], a partilha de custos do projeto entre os órgãos participantes “é dificultada pela necessidade de contratos distintos junto ao Serpro, que é a empresa que presta todo o serviço de infraestrutura do Sped”. Na prática, a cada três meses, seria necessário novo contrato entre o Serpro e um dos órgãos partícipes, devido a limitações orçamentárias dos entes e ajustes nos valores faturados.
Ressalte-se ainda que, apesar de ter processos de trabalho significativamente baseados em sistemas informatizados e estar implantando sistema de suma importância para a arrecadação pública, a RFB teve seu orçamento para investimentos em TI reduzido nos últimos anos, conforme apresentado na Figura 8.
Figura 8 – Orçamento para Investimentos em Tecnologia da Informação da RFB
Fonte: RF [19], com dados do SIOP. Dotação orçamentária disponível para a UO 25103 – Secretaria da Receita Federal do Brasil, Subfunção 126 –Tecnologia da Informação, consulta em 4/9/2018.
O MTb informou que a desobrigação para os contribuintes de entregar a RAIS e o CAGED só ocorrerá após a constatação de que a cobertura do eSocial, isto é, o elenco de empresas respondentes, seja compatível com a cobertura atual de ambas as fontes [42]. Segundo informações obtidas em 28/8/2018, a supressão de entrega da RAIS estaria prevista para setembro de 2021, enquanto a desobrigação do CAGED teria previsão de seguir as etapas do eSocial, terminando em outubro de 2019. 
Cabe relatar, no entanto, que a Resolução 5/2018, de 2 de outubro de 2018, do Comitê Diretivo do eSocial, definiu diversas mudanças para o cronograma do projeto. A prestação de informações por empresas do Simples Nacional, instituições sem fins lucrativos e pessoas físicas, que começaria em outubro de 2018, foi transferida para janeiro de 2019. Já o último grupo, formado por órgãos públicos e organizações internacionais, prestará informações somente a partir de janeiro de 2021.
Não obstante as alterações de cronograma dos projetos terem objetivo de reduzir o risco de descontinuidade na prestação de serviços, as constantes mudanças afetam a previsibilidade dos contribuintes quanto à desobrigação das exigências que serão substituídas. 
Destaca-se ainda que não é incomum que as alterações aconteçam às vésperas da entrada em vigor da nova exigência, como aconteceu com a entrega para os optantes do Simples Nacional com a Resolução 5/2018, que estava prevista para outubro e foi adiada neste mesmo mês. Tal fato poderia levar contribuintes a não se prepararem adequadamente para as novas obrigações, já esperando um adiamento no cronograma.
O MTb [42] elenca riscos de insuficiência orçamentária relacionados ao projeto, com classificação “Alta”, como: insuficiência de recursos orçamentários para suplementar o contrato com a Dataprev; insuficiência de recursos orçamentários para pagar a Dataprev; insuficiência orçamentária para manter ambas as obrigações. Também na seção de custos, o plano elenca o ônus de “manter processamento e disponibilização de ambas as fontes de informação durante o período de transição”.
Como efeitos desses riscos orçamentários, cita-se a possibilidade de comprometimento do orçamento dos órgãos, impactando a conclusão dos projetos. Além disso, importante ressaltar os impactos aos contribuintes durante esse período de transição, que estão tendo que arcar com a entrega de mais de uma obrigação para a mesma finalidade.
Como causas da situação encontrada, pode-se vislumbrar as dificuldades de alocação e gestão orçamentárias advindas do déficit fiscal e da escassez de recursos para investimentos no Setor Público.
VI.3. Riscos de não atingir os objetivos de simplificação e uniformização das obrigações tributárias do Sped, com órgãos e entes federados não desobrigando a entrega de exigências redundantes
Devido à redundância de dados e informações requeridas por diferentes obrigações acessórias, com aumento e/ou manutenção da quantidade de exigências quando da implementação de Sped e eSocial, há o risco de não atingir os objetivos de simplificação e uniformização das obrigações tributárias para o cidadão, com órgãos e entes federados não desobrigando a entrega de exigências redundantes, o que impactaria na proposta de redução de custos de conformidade tributária para os contribuintes, impactando o ambiente de negócios no Brasil, a competitividade e o custo para se manter uma empresa no País.
Segundo o Decreto 9.094/2017, que dispõe sobre a simplificação do atendimento prestado aos usuários dos serviços públicos: 
Art. 1º Os órgãos e as entidades do Poder Executivo federal observarão as seguintes diretrizes nas relações entre si e com os usuários dos serviços públicos: 
 (...)     VI - aplicação de soluções tecnológicas que visem a simplificar processos e procedimentos de atendimento aos usuários dos serviços públicos e a propiciar melhores condições para o compartilhamento das informações; (...)     VIII - articulação com os Estados, o Distrito Federal, os Municípios e os outros Poderes para a integração, racionalização, disponibilização e simplificação de serviços públicos. 
 (Grifos nossos) 
Dessa forma, o Decreto traz a obrigação de que entidades e órgãos públicos articulem-se, com a aplicação de soluções tecnológicas e compartilhamento de informações, a fim de simplificar processos e procedimentos de atendimento aos usuários dos serviços públicos.
No entanto, identificou-se que os contribuintes ainda têm tido de empenhar grandes esforços para cumprir suas obrigações tributárias, dada a competência comum para as três esferas de governo para legislar sobre tributos e instituir obrigações acessórias. 
Segundo pesquisa de Compliance Tributário Estadual, conduzida pelo Grupo de Estudos Tributários Aplicados - GETAP, em 71 empresas associadas, todas de grande porte e sujeitas a acompanhamento especial pela RFB [31]:
“Em que pese a efetiva implementação de seus diversos módulos, um dos efeitos negativos mais relevantes dessa transição para o SPED é a sobreposição de obrigações acessórias e informações exigidas dos contribuintes, tendo em vista que a substituição das obrigações acessórias já existentes para seu respectivo módulo do SPED muitas vezes não ocorre de maneira automática. Consequentemente, o contribuinte vê-se obrigado a conviver com obrigações acessórias distintas, mas que possuem exatamente o mesmo objetivo ou lidam com o mesmo nível de informações. Se, no âmbito federal, esse quadro tem sido mitigado nos últimos anos – com a eliminação gradativa de obrigações acessórias federais em prol do SPED –, no âmbito estadual esse movimento ainda se mostra muito incipiente” (Grifos nossos) 
O estudo apontou que, em 2016, existiam obrigações estaduais acessórias com elevado grau de informações replicadas se comparadas às exigidas em módulos do Sped. Por exemplo, para a Guia Nacional de Informações e Apuração do ICMS Substituição Tributária (GIA-ST) , verificou-se que 100% das informações demandadas encontravam-se no módulo EFD-ICMS/IPI. 
Pesquisa publicada em 2016 pela Revista de Gestão da Tecnologia e Sistemas de Informação da FEA/USP [6] identificou que os custos de conformidade para as empresas teriam aumentado com a obrigatoriedade do Sped e que este aumento continuaria em curva ascendente. Essa constatação remeteu, inclusive, a uma observação de Sandford [44]: “os custos de conformidade não devem ser vistos separadamente dos custos administrativos, pois já se viu que é muito fácil – e prática corrente – o fisco transferir ao contribuinte os ônus do trabalho”.
A pesquisa aponta ainda que, das empresas que afirmaram ter aumentado os custos de conformidade em função de alguma obrigação nova proveniente do ambiente Sped, 75% afirmaram que o grande problema está relacionado ao fato de que a administração pública continua exigindo a mesma informação mais do que uma vez, em obrigações diferentes, mesmo no contexto do Sped, em que todos os entes públicos envolvidos possuiriam acesso às informações.
Nesse tocante, há iniciativas interinstitucionais para unificação das obrigações tributárias acessórias. O Protocolo de Cooperação 9/2015, do X Encontro Nacional de Administradores Tributários (Enat) , celebrado entre União, Estados, DF e Municípios, objetiva precisamente simplificar e reduzir as obrigações tributárias acessórias, considerando, em especial, as informações disponíveis no Sped. Assim, foi criado o Fórum de Simplificação e Integração Tributária, ação conjunta entre entes federativos, com a finalidade de adoção de agenda específica para atingir a melhoria do ambiente tributário.
Segundo Boletim Enat de setembro de 2018 [45], doze unidades da federação já dispensaram obrigações tributárias acessórias em virtude da implantação do Sped. Apesar disso, apenas dez UFs adotam a EFD-ICMS/IPI como principal obrigação tributária acessória (OTA) para apuração do ICMS, as outras mantém exigências específicas, conforme ilustrado na Figura 9.
Figura 9 – Obrigações tributárias acessórias estaduais e do DF
Fonte: Boletim Enat, setembro de 2018 [45].
A situação encontrada demostra o grande desafio enfrentado para atingir os objetivos de simplificação e uniformização das obrigações tributárias elencados pelo Sped, bem como a consequente desobrigação de exigências redundantes, especialmente no âmbito dos entes subnacionais. 
Como efeitos desse risco, cita-se elevada burocracia e elevados custos para os contribuintes estarem em conformidade com suas obrigações tributárias, haja vista a necessidade de adequação à realidade de cada ente federativo e suas exigências. 
Como causas da situação encontrada, elenca-se a redundância de dados e informações requeridas por diferentes obrigações acessórias, com aumento e/ou manutenção da quantidade de exigências quando da implementação dos projetos Sped e eSocial, bem como as dificuldades de evolução em um sistema tributário complexo e descentralizado, como é o caso do sistema brasileiro.
VII. Conclusão
O cumprimento de obrigações tributárias federais engloba os procedimentos de preparação, declaração e pagamento de tributos. Esses procedimentos estão relacionados ao gerenciamento de todas as informações necessárias para calcular o montante a pagar, ao preenchimento e envio de declarações fiscais e à emissão das guias para o pagamento das quantias devidas.
A competência constitucional em matéria tributária atribuída à União, Estados, Distrito Federal e Municípios impõe um desafio aos contribuintes que operam em diversas unidades federativas e em diversos municípios, já que estão sujeitos a diversas administrações tributárias, cada um com normativos e procedimentos próprios. Paralelamente, o desafio também é imposto à administração pública como um todo, na medida em que esse emaranhado de regras demanda controle pelos entes federados.
Em âmbito federal, a Receita Federal do Brasil é o órgão público competente para coordenar e executar as atividades da administração tributária e aduaneira, podendo inclusive estabelecer obrigações tributárias acessórias. Por esse motivo, é o principal órgão com o qual os contribuintes lidam diariamente quando o assunto é cumprimento de obrigações tributárias federais.
Foram identificados riscos relacionados à elevada complexidade para cumprir todas as obrigações tributárias, divergências de interpretação legal dentro da administração tributária, bem como percepção de insegurança jurídica em matéria tributária. Observou-se que, apesar da existência de comando legal para consolidação anual da legislação tributária em texto único, tal mandamento legal não tem sido cumprido pelo Poder Executivo federal.
Em nível federal, verificou-se que há elevado tempo de resposta ao instituto de consulta quanto à interpretação da legislação tributária, inconsistências na divulgação da carta dos serviços prestados pela RFB aos contribuintes, bem como ausência de mensuração da satisfação do usuário quanto aos serviços prestados pela Receita Federal.
Para além, foram apontados riscos à consecução do Sistema Público de Escrituração Digital (Sped) devido a dificuldades na interlocução entre órgãos e entidades participantes, riscos orçamentários para implantar e manter esse sistema, além dos riscos de o Sped não atingir os objetivos de simplificação e uniformização das obrigações tributárias, com órgãos e entes federados, não desobrigando a entrega de exigências redundantes.
Diante do exposto, resta claro que há inúmeros problemas atrelados aos procedimentos para o cumprimento de obrigações tributárias. Por fim, ressalta-se que os riscos e os achados contidos no presente relatório não esgotam outras possíveis vulnerabilidades e deficiências existentes nos processos afetos ao cumprimento de obrigações tributárias.
VIII. Propostas de encaminhamento
Diante do exposto, submete-se este relatório à consideração superior, para posterior encaminhamento dos autos ao Ministro-Relator Vital do Rêgo, propondo, com base na Lei 8.443/1992, art. 43, inciso I c/c. art. 250, inciso III do Regimento Interno do TCU:
Dar ciência à Casa Civil da Presidência da República e ao Ministério da Fazenda, com fundamento no art. 7º da Resolução TCU 265/2014, de que a inexistência de consolidação da legislação tributária federal vigente, relativa a cada um dos tributos, em texto único, até o dia 31 de janeiro de cada ano, contraria o disposto no art. 212 do Código Tributário Nacional.
Dar ciência à RFB, com fundamento no art. 7º da Resolução TCU 265/2014, que a ausência de solução, no prazo máximo de 360 dias, a contar do protocolo da consulta, afronta o disposto no art. 94, §2º, do Decreto 7.574/2011 e o art. 24 da Lei 11.457/2007.
Dar ciência ao Ministério da Fazenda e à Secretaria da Receita Federal do Brasil, com fundamento no art. 7º da Resolução TCU 265/2014, que a ausência de informações claras e precisas quanto aos serviços prestados pelos órgãos na Carta de Serviços ao Usuário, fato demonstrado pelas discrepâncias constatadas nos diversos portais do governo federal quanto ao tempo mínimo necessário para a prestação dos serviços, afronta o disposto no art. 7º da Lei 13.460/2017.
 Recomendar à RFB, considerando o disposto no Decreto 9.094/2017 e no Referencial Básico de Governança do TCU, que institua sistemática que permita avaliar qualitativamente a satisfação do usuário/contribuinte quanto aos serviços prestados pelo órgão.
É o relatório.

não há.

Não atuou.

LEVANTAMENTO DE AUDITORIA. BUROCRACIA PARA O CUMPRIMENTO DE OBRIGAÇÕES TRIBUTÁRIAS POR PARTE DAS EMPRESAS. IDENTIFICAÇÃO DE EXCESSO DE NORMATIVOS A SEREM OBSERVADOS. ELEVADA COMPLEXIDADE PARA O CUMPRIMENTO DAS OBRIGAÇÕES TRIBUTÁRIAS. INSEGURANÇA JURÍDICA QUANTO À INTERPRETAÇÃO DAS NORMAS TRIBUTÁRIAS. INEXISTÊNCIA DE DOCUMENTO ÚNICO QUE COMPILE A LEGISLAÇÃO POR TRIBUTO, EM AFRONTA AO DISPOSTO NO ART. 212 DO CTN. CONSTATAÇÃO DE RISCOS RELACIONADOS À IMPLEMENTAÇÃO DO SISTEMA PÚBLICO DE ESCRITURAÇÃO DIGITAL (SPED). RECOMENDAÇÕES À RECEITA FEDERAL DO BRASIL. CIÊNCIA DE IRREGULARIDADES. DETERMINAÇÃO PARA REALIZAÇÃO DE NOVA AUDITORIA. NOTIFICAÇÕES.

RELATÓRIO DE LEVANTAMENTO (RL)

Secretaria de Controle Externo da Fazenda Nacional (SecexFazenda).

Em apreciação, relatório de levantamento de auditoria realizado com o objetivo de identificar os principais gargalos e riscos envolvidos nos procedimentos necessários para cumprimento das obrigações tributárias por contribuintes empresariais, compreendendo as atividades de preparação, declaração e pagamento de tributos federais, com ênfase na atuação da Secretaria da Receita Federal do Brasil (RFB) .
A Secretaria de Controle Externo da Fazenda Nacional (SecexFazenda) , responsável por este levantamento, buscou identificar disfunções estruturais inerentes ao sistema tributário e as disfunções burocráticas relativas à administração tributária, com impacto negativo no ambiente de negócios e na competitividade das organizações produtivas, e que possuem potencial de prejudicar o desenvolvimento nacional.
O presente trabalho insere-se na Fiscalização de Orientação Centralizada (FOC) , conduzida pela SecexDesenvolvimento, e deverá fornecer subsídios para a elaboração do relatório consolidado a ser apreciado no âmbito do TC Processo 015.567/2018-4.
Após colher os comentários dos gestores, a SecexFazenda pugna por dar ciência à Casa Civil da Presidência da República, ao Ministério da Economia e à RFB acerca de inobservância de certas exigências normativas aplicáveis, bem como por recomendar à RFB que institua prática de promover a avaliação da satisfação dos contribuintes quanto aos serviços prestados pelo órgão.
Com relação à burocracia envolvida no pagamento de tributos, relatório elaborado pelo Banco Mundial coloca o Brasil na 184ª posição, de um total de 190 países analisados, em que o tempo gasto com o pagamento de tributos por uma empresa de médio porte alcança 1.958 horas, quando consideradas as três esferas de governo, ou 797 horas, considerando apenas os tributos federais. A título de comparação, eis o tempo gasto para pagamento de tributos em outros países:
	País
	Tempo gasto com pagamento de tributos

	Argentina
	311 horas

	Chile
	291 horas

	China
	207 horas

	Índia
	175 horas

Pesquisa realizada pela Federação Nacional das Empresas de Serviços Contábeis e das Empresas de Assessoramento, Perícias, Informações e Pesquisas (Fenacon) , encomendada pela RFB, indica a necessidade de se gastar 474 horas, em média, para pagamento de tributos federais, abaixo do valor apontado pelo Banco Mundial. Embora tal pesquisa apresente certa evolução do quadro brasileiro em relação aos países selecionados, mesmo nesse cenário, o país ainda permanece como um dos piores, à frente somente da Bolívia.
Para melhor compreensão do tema a ser tratado neste voto, de se mencionar que a obrigação tributária se divide em principal, relacionada ao pagamento do tributo ou da multa correspondente, e acessória, prestação a ser cumprida pelo próprio contribuinte ou pelo Fisco no interesse da arrecadação ou da fiscalização tributária, a exemplo da emissão de documentos fiscais, da elaboração e escrituração fiscal e da apresentação de declarações.
A equipe de auditoria identificou que a RFB disponibiliza, em seu sítio na internet, mais de trinta declarações e demonstrativos que podem ser utilizados pelos contribuintes no processo de pagamento de tributos, com o objetivo de cumprir as obrigações tributárias correspondentes.
Feita essa breve introdução, passo a tratar das principais ocorrências detectadas pela equipe de auditoria, materializadas sob a forma de riscos e de achados.
II
Foram apontados os seguintes riscos quanto à segurança jurídica:
elevada complexidade para cumprir todas as obrigações tributárias;
divergências de interpretação legal dentro da administração tributária;
percepção de insegurança jurídica em matéria tributária.
Observou-se que os contribuintes dispostos a cumprir suas obrigações tributárias estão sujeitos a uma miríade de normas, na medida em que a Constituição Federal atribuiu competência tributária aos três entes federativos, que podem instituir tributos (impostos, taxas e contribuições de melhoria) e normatizá-los conforme suas especificidades.
A título de exemplo, em setembro de 2017, estavam em vigor mais de 26 mil normas tributárias nas três esferas de governo. Desde a promulgação da Constituição Federal de 1988 (CF/1988) , foram editadas mais de 377 mil normas, sendo quase 32 mil federais. Somente em 2017, a RFB editou mais de três mil atos com possível impacto na vida dos contribuintes.
Referido quadro mostra-se ainda mais preocupante quando se observa a elevada frequência de atualização legislativa, com alteração de obrigações tributárias a serem observadas, fato que exige a constante atenção por parte dos contribuintes, gerando custos à atividade empresarial.
Sondagem conduzida pela Confederação Nacional da Indústria (CNI) , em 2015, junto ao setor industrial, aponta avaliação negativa do sistema tributário nacional. As características desejáveis de um modelo de tributação obtiveram elevado percentual de avaliação ruim ou muito ruim, a saber: número de tributos (90%) , simplicidade (85%) , estabilidade de regras (82%) , direitos e garantias do contribuinte (82%) , transparência (81%) , segurança jurídica (77%) e prazos para recolhimento dos tributos (73%) .
Consequência natural desse elevado número de normativos é a dificuldade em sua interpretação para fins de aplicação. Em âmbito federal, é comum a existência de entendimentos díspares entre os próprios órgãos que integram a administração tributária, em especial a RFB, que realiza a apreciação inicial dos recursos administrativos, e o Conselho Administrativo de Recursos Fiscais (Carf) , órgão que representa a segunda instância administrativa em matéria tributária e que elabora súmulas de suas decisões reiteradas, nem sempre seguidas pela RFB.
Ao final de 2018, o estoque de processos administrativos fiscais na RFB alcançava 254 mil processos, envolvendo valores no montante de R$ 124 bilhões. No âmbito do Carf, o estoque de processos somava 119 mil, englobando recursos da ordem de R$ 584 bilhões.
Vale o registro de que, como ferramenta de uniformização de entendimentos na área tributária, o Ministro da Economia pode atribuir efeito vinculante a determinada súmula do Carf. Das 107 súmulas vigentes em agosto de 2018, 75 tinham efeito vinculante a elas atribuído.
Por outro lado, foi verificado que, no âmbito do contencioso administrativo, inexistem mecanismos que, a exemplo do que se observa na esfera judicial, poderiam mitigar a interposição de recursos meramente protelatórios, como a cobrança de custas para recorrer ou a exigência de garantia ou depósito prévio para fins recursais.
 Essas mesmas divergências de entendimento quanto à interpretação da legislação tributária que se observa no âmbito administrativo também se operam na seara judicial. O presente levantamento identificou posicionamentos antagônicos observados num mesmo tribunal do Poder Judiciário acerca de matéria similar, situação que agrava a percepção de insegurança jurídica tanto pelos contribuintes quanto pela União, dado o ambiente de incerteza.
Em que pese a equipe de auditoria não ter proposto medida concreta com vistas a melhor compreensão do cenário aqui delineado, a despeito dos direcionadores de fiscalização que integram o apêndice I (peça 49, p. 39) , entendo que esta Corte pode contribuir de modo mais efetivo para minimizar os riscos apontados.
Nesse sentido, considero necessário realizar diagnóstico mais profundo, com a identificação de possíveis causas que levam ao elevado custo burocrático no cumprimento das obrigações tributárias. 
Perguntas como, quais as causas que levam a RFB a editar essa grande quantidade de normativos e a atualizá-los com frequência?; como ocorre o processo de elaboração e atualização dessas normas?; o que, de fato, a RFB tem feito, dentro de sua esfera de competência, para mitigar tais ocorrências?; de que forma o Poder Legislativo pode contribuir para a simplificação tributária?, necessitam serem aprofundadas e respondidas.
De se dizer que as propostas de fiscalização constantes do apêndice I, tendentes a enfrentar os riscos aqui mencionados, além do caráter amplo de seus objetos, constituem medidas direcionadoras da atividade de fiscalização desse tema para os próximos exercícios. 
Assim, sugiro o acolhimento das propostas a seguir.
Primeiro, entendo que o resultado deste levantamento deve ser enviado para a Comissão de Finanças e Tributação (CFT) da Câmara dos Deputados, por ser a instância legislativa mais adequada para o debate de possíveis soluções acerca das ocorrências aqui tratadas, bem como para o Ministério da Economia e para a Casa Civil da Presidência da República, no âmbito do Poder Executivo, para as providências que entenderem pertinentes.
Ademais, sem prejuízo das propostas de fiscalização mencionadas no apêndice I, julgo adequada a realização de auditoria específica na RFB com vistas, entre outros: i) a identificar as possíveis causas que levam aquela Secretaria a editar grande quantitativo de normas tributárias e a atualizá-las com frequência; ii) a avaliar as medidas por ela já adotadas ou que possam vir a ser implementadas para mitigar as causas apontadas no item “i”, bem como para orientar os contribuintes acerca das inovações obrigacionais trazidas por essas normas.
III
Os seguintes achados, relativos à segurança jurídica e aos serviços prestados pela administração tributária federal, foram identificados:
inexistência de um documento único que compile a legislação tributária em nível federal;
elevado tempo de resposta ao instituto de consulta quanto à interpretação da legislação tributária;
inconsistências na carta de serviços prestados pela RFB aos contribuintes;
ausência de mensuração da satisfação do usuário quanto aos serviços prestados
A ausência de documentos que consolidem em um texto único todas as normas relativas a determinado tributo, nos termos do que prescreve o art. 212 do Código Tributário Nacional (CTN) , dificulta sobremaneira a gestão tributária pelos contribuintes e, por via de consequência, o cumprimento da legislação tributária correspondente. De se dizer que a ausência de consolidação foi observada nas três esferas de governo.
Essa falta de consolidação acaba por impor aos contribuintes custos por vezes desnecessários para acompanhar as atualizações tributárias realizadas, bem como demanda tempo mais elevado para apuração do tributo devido. 
A par deste achado, sem prejuízo de dar ciência aos órgãos respectivos de que a inexistência de tal consolidação contraria o disposto no CTN, conforme sugerido pela unidade instrutiva, entendo caber recomendação à RFB para que, nos termos do art. 250, inciso III, do RITCU e em atendimento ao disposto no art. 212 do CTN, elabore, em sessenta dias, plano de ação com indicação, entre outros, das medidas pertinentes, responsáveis e respectivos prazos, que tenha por produto final a consolidação, em texto único e por tributo federal instituído, da legislação vigente, devendo esta Corte ser informada, em noventa dias, acerca do plano de ação elaborado ou das razões que levaram à RFB a não implementá-lo.
Do mesmo modo, foi constatado elevado tempo de resposta aos contribuintes quando estes realizam consultas acerca da interpretação da legislação tributária, apesar de tanto o art. 95, § 2º, do Decreto 7.574/2011 quanto o art. 24 da Lei 11.457/2007 estabelecerem o prazo máximo de 360 dias para tal atendimento. Segundo a própria RFB, existem 25 consultas com mais de quatro anos sem atendimento, sendo o tempo médio de resposta ao contribuinte de 350 dias.
Em face da constatação, acolho a proposta da SecexFazenda para que seja dada ciência à RFB que a ausência de solução às consultas administrativas a ela encaminhadas em prazo superior a 360 dias afronta o disposto nos normativos mencionados.
A equipe de auditoria identificou discrepâncias entre os serviços prestados pela administração tributária federal listados nos portais da RFB, do extinto Ministério da Fazenda e de Serviços do Governo Federal, em especial, quanto ao tempo de atendimento de demandas de contribuintes. 
Como causa de tal constatação, foram apontadas deficiências de integração entre esses órgãos e dificuldades nos processos de gestão e atualização de conteúdo de portais governamentais que envolvem várias fontes de informação, razão pela qual acompanho a proposta da unidade técnica para que seja dada ciência ao Ministério da Economia e à RFB acerca de tal ocorrência.
Por fim, observou-se que a RFB não realiza pesquisa qualitativa para avaliar a satisfação dos usuários de seus serviços, o que impede a identificação de pontos de insatisfação e a adoção de medidas visando a melhoria dos serviços prestados. Vale dizer que o art. 20 do Decreto 9.094/2017 estabeleceu que os órgãos e entidades do Poder Executivo federal deverão realizar pesquisa de satisfação em relação aos serviços prestados.
A RFB recebe em média, anualmente, mais de 80.000 manifestações junto à sua Ouvidoria e procedeu, em 2017, a 14 milhões de atendimentos presenciais. Já a avaliação do extinto Ministério da Fazenda, no portal de serviços do governo federal, alcançou apenas 35% de índice positivo, percentual bem abaixo dos 66% de avaliação positiva dos demais órgãos avaliados no mesmo portal.
Em face do exposto, manifesto minha concordância com a proposta da SecexFazenda para que seja recomendado à RFB que implemente sistemática de avaliação qualitativa de satisfação dos contribuintes com os serviços por ela prestados.
IV
O Decreto 6.022/2007 instituiu o Sistema Público de Escrituração Digital (Sped) , que, nos termos do seu art. 2º, tem por objetivo unificar “as atividades de recepção, validação, armazenamento e autenticação de livros e documentos que integram a escrituração contábil e fiscal dos empresários e das pessoas jurídicas, inclusive imunes ou isentas, mediante fluxo único, computadorizado, de informações.”, de sorte a, entre outros, reduzir custos, por meio da racionalização e simplificação de obrigações tributárias acessórias.
Referido sistema está sendo desenvolvido em módulos e, à época da realização deste trabalho, ainda não tinha sido completamente finalizado, razão pela qual a equipe de auditoria buscou avaliar os riscos inerentes à sua implantação. Foram identificados:
riscos à consecução do Sped devido a dificuldades na interlocução entre órgãos e entidades participantes; 
riscos orçamentários para implantar o Sped e manter os sistemas;
riscos de não atingir os objetivos de simplificação e uniformização das obrigações tributárias do Sped, com órgãos e entes federados não desobrigando a entrega de exigências redundantes.
Um dos objetivos do Sped refere-se à possibilidade de atuação integrada dos fiscos federal, estadual e municipal, conforme preconizado pelo art. 37, inciso XXII, da CF/1988. Ademais, para o seu desenvolvimento, a exemplo do eSocial, que constitui um de seus módulos, torna-se necessária a atuação conjunta de diversos órgãos federais. 
A questão orçamentária foi apontada como risco à implantação do Sped. A RFB teve seu orçamento de Tecnologia da Informação (TI) reduzido do patamar de R$ 400 milhões, em 2013, para menos de R$ 150 milhões em 2018. Já a Secretaria do Trabalho (STb/ME) aponta dificuldade orçamentária para cumprir com as obrigações contratuais assumidas com a Dataprev.
Por fim, foi identificado como risco a baixa aderência efetiva de fiscos estaduais e municipais às novas exigências de obrigações tributárias acessórias tratadas no Sped, o que gera duplicidade de exigências aos contribuintes, efeito justamente inverso ao esperado com a implantação do referido sistema.
Para enfrentar tal situação, foi criado o Fórum de Simplificação e Integração Tributária, ação conjunta entre entes federativos com o objetivo de se adotar agenda específica para a melhoria do ambiente tributário. Como resultado, até setembro de 2018, doze unidades da federação haviam adotado o Sped como fonte para o cumprimento de obrigações tributárias acessórias.
Observo que a iniciativa de desenvolvimento do Sped, apesar de elevado potencial de melhorar a administração tributária integrada, por parte dos entes federativos, bem como de reduzir as exigências relativas às obrigações tributárias acessórias, atualmente excessivas e redundantes, não tem se mostrado como medida efetiva no combate à burocracia.
Destaco que, embora a unidade instrutiva tenha indicado, no apêndice I (peça 49, p. 39) , possível fiscalização para acompanhamento da implementação do Sped, esta Corte não poderia se furtar de propor medida mais imediata com o objetivo de incentivar a efetiva utilização dos módulos já desenvolvidos do Sped por parte das administrações tributárias estaduais e municipais, em observância ao disposto no art. 37, inciso XXII, da CF/1988.
Nesse sentido, entendo caber recomendação à RFB, órgão público federal competente para coordenar e executar as atividades da administração tributária, para que, sem prejuízo das ações que possam ser adotadas no âmbito do Fórum de Simplificação e Integração Tributária, elabore, no prazo de sessenta dias, plano de ação com a especificação de medidas, responsáveis e prazos, com vistas a melhor divulgar e a incentivar a utilização do Sped pelas administrações tributárias estaduais e municipais, para fins de simplificação do cumprimento das obrigações tributárias acessórias pelos contribuintes, devendo esta Corte ser informada, em noventa dias, acerca do plano de ação elaborado ou das razões que levaram à RFB a não implementá-lo.
Por fim, não poderia deixar de registrar que o presente trabalho, dado o atual cenário tributário estabelecido constitucionalmente, buscou apenas elaborar diagnóstico e trazer contribuições para a melhoria do ambiente relacionado ao cumprimento, por empresas, de obrigações decorrentes de tal cenário, sem adentrar a questões, como, por exemplo, simplificação dos tributos instituídos, próprias de uma reforma tributária mais ampla a cargo do Congresso Nacional.   
Ante o exposto, VOTO no sentido de que o Tribunal aprove a minuta de acórdão que ora submeto a esse colegiado 
TCU, Sala das Sessões Ministro Luciano Brandão Alves de Souza, em 15 de maio de 2019.
Ministro VITAL DO RÊGO 
Relator